【裁判字號】    98,易,360
【裁判日期】    981106
【裁判案由】    傷害等
【裁判全文】
臺灣高雄地方法院刑事判決               98年度易字第360號
公  訴  人  臺灣高雄地方法院檢察署檢察官
被      告  丁○○
            庚○○
                    （現於臺灣高雄第二監獄執行中）
            甲○○
            己○○
上列被告因傷害等案件，經檢察官提起公訴（97年度偵字第1962
0 號），本院判決如下：
    主  文
丁○○共同犯剝奪他人行動自由罪，累犯，處有期徒刑伍月，如
易科罰金，以新臺幣壹仟元折算壹日。又共同犯傷害罪，累犯，
處有期徒刑參月，如易科罰金，以新臺幣壹仟元折算壹日。應執
行有期徒刑陸月，如易科罰金，以新臺幣壹仟元折算壹日。其他
被訴傷害乙○○部分，公訴不受理。
庚○○共同犯剝奪他人行動自由罪，累犯，處有期徒刑肆月，如
易科罰金，以新臺幣壹仟元折算壹日。其他被訴傷害丙○○部分
，無罪；被訴傷害乙○○部分，公訴不受理。
甲○○共同犯傷害罪，處拘役伍拾日，如易科罰金，以新臺幣壹
仟元折算壹日。其他被訴傷害乙○○部分，公訴不受理。
己○○被訴傷害丙○○部分，無罪；被訴傷害乙○○部分，公訴
不受理。
    事  實
一、丁○○（綽號「琮仔」）前因持有第一級毒品、施用第二級
    毒品，經本院以94年度易字第1926號分別判處有期徒刑4 月
    、6 月；因施用第一級毒品，經臺灣高等法院高雄分院以95
    年度上訴字第970 號判處有期徒刑8 月，上開3 罪嗣經減刑
    並定應執行有期徒刑8 月確定。又因施用第二級毒品，經本
    院以95年度易字第1160號判處有期徒刑6 月，嗣經減為有期
    徒刑3 月，與前開所定應執行刑8 月接續執行，於民國96年
    9 月30日執行完畢。庚○○（綽號「芋仔」）前因恐嚇取財
    案件，經本院以89年度易字第3373號判處有期徒刑8 月，緩
    刑3 年確定；緩刑期內復因恐嚇案件，經臺灣屏東地方法院
    以92年度易字第451 號判處有期徒刑4 月確定，前開緩刑並
    經撤銷，2 罪接續執行，於93年7 月28日執行完畢出監。
二、詎丁○○、庚○○均未知警惕，丁○○因對於丙○○於97年
    3 月29日凌晨1 時許，至其住處按門鈴一事，心生不滿，乃
    於97年3 月30日下午3 時30分許，邀同庚○○至不知情之戊○○（另經檢察官為不起訴處分確定）位在高雄縣阿蓮鄉○○路485 號住處後（戊○○與其不知情之女友均在場），丁○○再以電話連絡丙○○前來，俟丙○○單獨到場後，丁○○即在上址3 樓房間內，質以丙○○關於深夜按門鈴之事，
    因丙○○表示按門鈴之人係當時與其同往之乙○○，丁○○
    遂要求丙○○以電話聯絡乙○○到場。丙○○因見丁○○佔
    有人數上優勢，自己則人單勢薄，心生不安，乃於電話通知
    乙○○後，表示欲先離去。丁○○、庚○○竟共同基於妨害
    自由之犯意，由丁○○先向丙○○恫稱：「現在門都關上了
    ，你也出不去，好好待在那裏不要動」等語，庚○○則將丙○○拉住，並擋住丙○○，對其稱：「事情講清楚再走」等
    語，丁○○復坐到丙○○身旁，庚○○則站在房門口，使丙○○心生畏懼，不敢擅離，迄乙○○抵達時止，遭限制行動
    自由約15至20分鐘。
三、甲○○因與丁○○、丙○○、乙○○均屬舊識；己○○（綽
    號「大頭」）則因認識丁○○、庚○○，2 人與趕赴戊○○
    上址住處之乙○○一起上樓（甲○○被訴傷害乙○○部分另
    為不受理之諭知；己○○被訴傷害丙○○部分另為無罪之諭
    知、被訴傷害乙○○部分另為不受理之諭知，均如後述）。
    丁○○見乙○○到場，即持活動扳手揮擊乙○○之頭部成傷
    （業據乙○○具狀撤回告訴，另為不受理之諭知，詳後述）
    。丙○○見狀，衝上前欲阻止丁○○，惟遭甲○○阻擋而發
    生肢體衝突，甲○○乃與丁○○共同基於傷害犯意，合力徒
    手毆打丙○○，致丙○○受有頭部挫傷、左後枕部疼痛之傷
    害。嗣因丙○○之弟駕車衝撞上址1 樓鐵捲門，入內欲營救
    丙○○，眾人見狀乃四散逃逸，經丙○○報警而循線查獲。
四、案經丙○○訴由高雄縣政府縣警察局湖內分局報請臺灣高雄
    地方法院檢察署檢察官偵查起訴。
    理  由
壹、證據能力部分─
一、證人丙○○、乙○○於警詢中之陳述，與審判中所述未盡相
    符，本院以其等警詢中陳述，未與被告同庭接受訊問，較無
    人情壓力，且未受外界之污染，較少權衡利害關係，依其陳
    述之客觀環境及條件，具有可信之特別情況，且為證明被告
    丁○○、庚○○、甲○○、己○○等人犯罪存否所必要，依
    刑事訴訟法第159 條之2 規定，具有證據能力。
二、證人丙○○於偵查中向檢察官所為之陳述，業經具結以擔保
    其陳述之真實性，其後復於審判中到庭作證，已給予被告丁○○、庚○○、甲○○、己○○對質詰問之機會，又未曾表
    示檢察官於偵查中有何不當訊問，依其陳述之客觀環境及條
    件，並無顯不可信之情況，依刑事訴訟法第159 條之1 第2
    項之規定，亦有證據能力。
三、至本判決所引用其他各項證據，均經當事人於本院審理中同
    意作為證據（見本院審易卷第31頁、易一卷第120-121 頁）
    ，本院審酌各該證據作成之情況，作為證據均屬適當，依刑
    事訴訟法第159 條之5 第1 項之規定，均有證據能力，合先
    敘明。
貳、有罪部分（即被告丁○○、庚○○剝奪告訴人丙○○行動自
    由，及被告丁○○、甲○○傷害告訴人丙○○部分）─
一、認定事實所憑證據及被告之辯解：
    被告丁○○於本院審理中，僅坦認其確有傷害告訴人丙○○
    部分之犯行，惟與被告庚○○均否認有何剝奪他人行動自由
    犯行；被告甲○○則否認有何傷害告訴人丙○○犯行。被告
    丁○○辯稱：伊未向丙○○說過：「現在門都關上了，你也
    出不去，好好待在那裡不要動」，也沒有不讓他離開等語；
    被告庚○○辯稱：伊沒有拉住丙○○不讓他離開等語；被告
    甲○○辯稱：因丙○○誤認伊與丁○○同夥，先出手打伊，
    伊為保護自己才還手，是正當防衛等語。經查：
(一)證人即告訴人丙○○於本院審理中證稱：伊曾於97年3 月29
    日凌晨至丁○○住處討錢，但沒有討到，後來丁○○於3 月
    30日下午3 點半打電話要伊到戊○○之住處載他，當時伊一
    個人過去，該處是透天厝，綽號「芋仔」之庚○○開啟1 樓
    鐵捲門，帶伊上3 樓，丁○○、庚○○、戊○○及戊○○之
    女友在場。丁○○質問伊為何於凌晨到他家按電鈴、係何人
    按電鈴，伊稱係乙○○，丁○○就要伊打電話叫乙○○過來
    。伊於庚○○帶伊上樓時，就已經感覺不對勁，因為現場情
    形與丁○○先前在電話中要伊過來載他的說法不一樣，伊打
    完電話，表明要走的時候，丁○○對伊說：鐵門都已經關起
    來了，你想離開也沒有辦法離開，要伊好好待在那裡，庚○○則對伊說：事情講清楚了再走。至於庚○○有沒有拉住或
    擋住伊，因為事情已經過了一年多了，伊不大記得，但伊於
    警詢時之陳述，因記憶比較清晰深刻，比現在所說不記得的
    部分，較為可採。當時戊○○坐在伊對面、丁○○坐在伊旁
    邊，庚○○站在房門旁，把門顧著，在乙○○到達前，伊沒
    有辦法離開，他們表示鐵門已經拉下來，房門又有庚○○顧
    著，除非用強制手段和他們發生衝突，才能離開，但伊當時
    會怕。從伊進入戊○○住處起至乙○○到達時止，大約15至
    20分鐘，這段時間伊都無法離開，打電話要經過丁○○同意
    。後來乙○○來的時候，是甲○○及綽號「大頭」之己○○
    跟他一起上樓，丁○○見到乙○○，就拿活動扳手往他的頭
    部打下去，庚○○及己○○也有出手打乙○○，伊上前阻止
    時，甲○○擋住伊，不讓伊過去，伊看見乙○○頭部已經流
    血，所以硬要衝過去，遂與甲○○發生拉扯，甲○○就出手
    用拳頭打伊頭部，丁○○也過來，出手往伊身上打，伊被甲○○、丁○○打到背部還有頭部，當時頭會痛，事後有到長
    佑醫院診斷。因伊之前打電話叫給乙○○時，伊弟弟正好和
    乙○○在一起，便跟乙○○過來，後來乙○○被庚○○、己○○他們打到受不了，從3 樓往外跳，伊弟弟看到後，便駕
    車從1 樓鐵捲門撞進來，丁○○他們就跑掉了等語（見本院
    易一卷第146-151 、153 、186-188 頁）。證人丙○○上開
    證述，核與其於警詢、偵查中所述大致相符（見警卷第1-3
    頁、偵卷第43-44 頁），於警詢中並證稱：伊當時欲離開時
    ，綽號「芋仔」的男子（庚○○）有將伊拉住等語（見警卷
    第2 頁）。
(二)被告丁○○雖於本院審理中，否認向告訴人丙○○稱：「現
    在門都關上了，你也出不去，好好待在那裡不要動」等語；
    被告庚○○則否認有拉住丙○○，及站在門口看管等情。惟
    被告丁○○於本院審理中既自承當時確係以要求告訴人丙○○載其回住處為由，約丙○○前來戊○○住處，實則係為質
    問丙○○為何於凌晨至其住處按門鈴（見本院易二卷第244
    頁）；被告庚○○則於本院審理中供稱：伊確有擋在丙○○
    前面，對他說：「有什麼事講清楚再走」等語（見本院易一
    卷第119 頁）。而告訴人丙○○原既誤以為此行係為載被告
    丁○○回住處，則於到達後發現現場尚有被告庚○○、案外
    人戊○○等人在場，且丁○○將其騙至現場，係為質問有關
    其於97年3 月29日凌晨至被告丁○○住處按門鈴之事，復要
    求丙○○打電話聯繫告訴人乙○○到場時，當可知悉丁○○
    欲以人數優勢壓制其與乙○○，情勢顯然對其不利，其單獨
    一人留在現場，縱有外援亦未必能及時解圍，心中必然不安
    而急於離去，若非自由意志遭到壓制，應無自願留在現場等
    候之理，足見其前開證述被告丁○○先向其恫稱：「現在門
    都關上了，你也出不去，好好待在那裏不要動」等語，庚○○則將其拉住，擋在其前面，對其稱：「事情講清楚再走」
    等語，丁○○復坐到丙○○身旁，庚○○則站在房門口，使
    其心生畏懼，不敢擅離，迄乙○○抵達時止，遭限制行動自
    由約15至20分鐘等語，堪予採信。被告丁○○、庚○○此部
    分之犯行，已堪認定。其二人上開所辯，無非臨訟圖卸之詞
    ，均無可採。
(三)被告丁○○、甲○○於本院審理中，均坦認確有徒手毆打告
    訴人丙○○（見本院審易卷第28頁、易一卷第119 頁、易二
    卷第248 、261 頁），其二人上開自白，核與證人丙○○就
    此部分之證述相符，而告訴人丙○○因遭被告丁○○、甲○○毆打，致受有頭部挫傷、左後枕部疼痛之傷害等情，業據
    證人丙○○證述如上，並有長佑醫院診斷證明書影本1 份在
    卷可參（見警卷第32頁），此部分之事實已堪認定。被告甲○○雖辯稱：伊係因丙○○誤認伊與丁○○同夥，先出手打
    伊，伊為保護自己才還手，主張正當防衛云云。惟按正當防
    衛必須對於現在不法之侵害，始足當之，侵害業已過去，或
    無從分別何方為不法侵害之互毆行為，均不得主張防衛權，
    而互毆係屬多數動作構成單純一罪，而互為攻擊之傷害行為
    ，縱令一方先行出手，還擊之一方，在客觀上苟非單純對於
    現在不法之侵害為必要排除之反擊行為，因其本即有傷害之
    犯意存在，自無主張防衛權之餘地（最高法院96年度台上字
    第3526號判決意旨參照）。本件證人丙○○於本院審理中證
    稱：當時伊看到乙○○被打得頭破血流，伊第一反應就是趕
    快出手阻止，甲○○舉手擋住伊，把伊推開，不讓伊過去，
    伊看乙○○頭已經流血，伊硬要衝過去，拉扯時甲○○就已
    經出手，用拳頭打伊頭部，丁○○就過來，也出手往伊身上
    打等語（見本院易一卷第154 、186-187 頁）。被告甲○○
    既係於告訴人丙○○衝向被告丁○○時，主動上前阻擋，進
    而互毆，被告丁○○隨即加入，聯手毆打告訴人丙○○，在
    客觀上被告甲○○顯非單純對於現在不法之侵害為必要排除
    之反擊行為，而係與被告丁○○基於犯意聯絡，共同毆打丙○○，自無主張防衛權之餘地。被告甲○○上開所辯，核係
    避重就輕之詞，亦無可採。
(四)綜上所述，本件事證明確，被告丁○○、庚○○、甲○○上
    開犯行均堪認定，應予依法論科。
二、論罪科刑之理由：
(一)按刑法第302 條之妨害自由罪，係妨害他人自由之概括規定
    ，如以使人行無義務之事為目的，而其方法已達剝奪他人行
    動自由之程度時，其使人行無義務之事，已為剝奪他人行動
    自由之行為所吸收，應僅成立剝奪他人行動自由罪，不再論
    以刑法第304 條第1 項之強制罪（最高法院87年度台上字第
    2337號、87年度台上字第619 號判決意旨參照）。本件被告
    丁○○、庚○○如事實欄二所示行為，雖係為使告訴人丙○○停留現場等候告訴人乙○○到達，使其行此無義務之事為
    目的，惟被告向丙○○恫稱：「現在門都關上了，你也出不
    去，好好待在那裏不要動」等語，庚○○則將丙○○拉住，
    並擋住丙○○，對其稱：「事情講清楚再走」等語，丁○○
    復坐到丙○○身旁，庚○○則站在房門口，使丙○○心生畏
    懼，不敢擅離，其方法已達剝奪丙○○行動自由之程度，自
    僅成立剝奪他人行動自由罪，不再論以強制罪。
(二)核被告丁○○所為，係犯刑法第302 條第1 項之剝奪他人行
    動自由罪、第277 條第1 項之傷害罪；被告庚○○所為，係
    犯刑法第302 條第1 項之剝奪他人行動自由罪；被告甲○○
    所為，係犯刑法第277 條第1 項之傷害罪。檢察官起訴書就
    被告丁○○、庚○○如事實欄二所示犯行，論以刑法第304
    條第1 項之強制罪，雖有未恰，惟因基本社會事實相同，本
    自得變更起訴法條而為判決。被告丁○○、庚○○就剝奪告
    訴人丙○○行動自由犯行；被告丁○○、甲○○就傷害告訴
    人丙○○之犯行，分別有犯意聯絡及行為分擔，各應論以共
    同正犯。被告丁○○於告訴人乙○○到場後，先毆打乙○○
    後，再轉而毆打告訴人丙○○，則傷害丙○○部分，顯然非
    屬剝奪丙○○行動自由之部分行為，而係另起犯意，所犯上
    開2 罪，犯意各別，行為互殊，應予分論併罰。又丁○○、
    庚○○於本案前分別有事實欄一所示犯罪科刑及執行情形，
    有臺灣高等法院被告前案紀錄表各1 份在卷可按（見本院易
    二卷第300-304 頁、第307-309 頁），其二人分別於受徒刑
    之執行完畢後，5 年以內故意再犯本件有期徒刑以上各罪，
    均屬累犯，應依刑法第47條第1 項之規定，分別加重其刑。
(三)本院審酌被告丁○○、庚○○為報復告訴人丙○○於深夜至
    丁○○住處按門鈴，而以言語脅迫及強制手段，剝奪告訴人
    丙○○行動自由，被告丁○○、甲○○並毆打丙○○成傷，
    動機惡劣，手段兇暴。丁○○前有毒品、毀損；庚○○前有
    恐嚇取財、恐嚇；甲○○前有妨害自由、竊盜等前案紀錄，
    各有臺灣高等法院被告前案紀錄表在卷可參（見本院易二卷
    第299-305 、306-312 、315-317 頁），素行均欠佳。丁○○、甲○○與丙○○均為舊識，丙○○遭剝奪行動自由未逾
    20分鐘，時間非久；所受頭部挫傷、左後枕部疼痛之傷勢幸
    屬輕微，犯罪所生危害非鉅。丁○○為本件犯罪主要支配者
    ，庚○○、甲○○支配力均屬次要，參與程度有別。丁○○
    坦承部分犯行、庚○○否認犯行、甲○○則坦認所為，僅於
    法律上有所主張，犯罪後之態度各有不同，及其三人之智識
    程度、生活狀況等一切情狀，分別量處如主文第1 、2 、3
    項所示之刑，並參酌各自參與犯罪情節及各人經濟狀況，分
    別諭知以新台幣1,000 元折算1 日之易科罰金折算標準，並
    就被告丁○○所犯2 罪定其應執行刑，暨諭知同前之易科罰
    金折算標準，以資儆懲。
參、無罪部分（即被告庚○○、己○○被訴傷害告訴人丙○○部
    分）─
一、公訴意旨另以：被告庚○○、己○○與同案被告丁○○、甲○○共同基於傷害之犯意聯絡，於上述時、地，推由丁○○
    、甲○○共同徒手毆打告訴人丙○○，致丙○○受有頭部挫
    傷、左後枕部疼痛之傷害，因認被告庚○○、己○○此部分
    亦與同案被告丁○○、甲○○共同涉有刑法第277 條第1 項
    之傷害罪嫌等語。
二、按犯罪事實應依證據認定之，無證據不得認定犯罪事實；而
    不能證明被告犯罪者，應諭知無罪之判決，刑事訴訟法第第
    154 條第2 項、第301 條第1 項分別定有明文。又事實之認
    定應憑證據，如未能發現相當證據，或證據不足以證明，自
    不能以推測或擬制之方法，為裁判基礎；所謂證據，係指足
    以認定被告確有犯罪行為之積極證據而言，該項證據自須適
    合於被告犯罪事實之認定，始得採為斷罪資料。苟積極證據
    不足為不利於被告事實之認定時，即應為有利於被告之認定
    ，更不必有何有利之證據。且認定犯罪事實所憑之證據，雖
    不以直接證據為限，間接證據亦包括在內，然而無論直接證
    據或間接證據，其為訴訟上之證明，須於通常一般人均不致
    有所懷疑，而得確信其為真實之程度者，始得據為有罪之認
    定，倘其證明尚未達到此一程度，而有合理之懷疑存在而無
    從使事實審法院得有罪之確信時，即應由法院為諭知被告無
    罪之判決（同院76年台上字第4986號、40年台上字第86號、
    30年上字第816 號、29年上字第3105號判例意旨參照）。
三、經查，告訴人丙○○因見被告丁○○持活動扳手毆擊告訴人
    乙○○頭部，而上前欲阻止丁○○，惟遭被告甲○○阻擋，
    2 人發生肢體衝突，進而徒手互毆，丁○○亦轉而徒手毆打
    丙○○，致丙○○受有頭部挫傷、左後枕部疼痛之傷害等情
    ，業據證人丙○○指證歷歷，並經本院認定如前。而證人丙○○自警詢、偵查以迄本院審理中，從未指稱被告庚○○、
    己○○對其有何傷害行為。被告庚○○、己○○於客觀上既
    均無任何傷害告訴人丙○○之舉動。而公訴意旨對其二人與
    同案被告丁○○、甲○○，就此部分究有如何之犯意聯絡，
    舉證容有不足，尚難遽為被告庚○○、己○○不利之認定。
    此外，本院依卷內現存證據，復查無其他積極證據，足認被
    告庚○○、己○○確有公訴意旨所指此部分之犯行，揆諸前
    開說明，此部分即屬不能證明被告犯罪，自應分別諭知被告
    庚○○、己○○此部分無罪之諭知。
肆、公訴不受理部分（即被告丁○○、庚○○、甲○○、己○○
    4 人被訴共同傷害告訴人乙○○部分）─
一、公訴意旨復以：被告丁○○、庚○○、甲○○及己○○共同
    基於傷害之犯意聯絡，於上述時、地，推由丁○○持活動扳
    手朝告訴人乙○○之頭部毆擊，庚○○、己○○二人則徒手
    共同毆打乙○○，致乙○○受有頭頂部挫裂傷（3.5 ×0.5
    ×0.8 公分）、左前臂瘀血0.5 公分及腰部挫傷之傷害，因
    認被告4 人此部分共同涉有刑法第277 條第1 項之傷害罪嫌
    等語。
二、按告訴乃論之罪，告訴人於第一審辯論終結前，得撤回其告
    訴；又告訴乃論之罪，對於共犯之一人告訴或撤回告訴，其
    效力及於其他共犯。刑事訴訟法第238 條第1 項、第239 條
    前段分別定有明文。又告訴經撤回者，法院應諭知不受理之
    判決，同法第303 條第3 款亦規定明確。
三、公訴意旨認被告丁○○、庚○○、甲○○、己○○此部分係
    共犯刑法第277 條第1 項之傷害罪，依同法第287 條前段之
    規定，須告訴乃論。茲據告訴人乙○○於本院審理中，具狀
    聲請撤回對於被告丁○○、庚○○、己○○之傷害告訴，有
    撤回告訴狀1 份在卷可稽（本院易一卷第202 頁），揆諸前
    開說明，其撤回告訴之效力，亦及於被告甲○○，自應對於
    被告4 人就此部分，分別諭知不受理之判決。
據上論斷，應依刑事訴訟法284 條之1 、第299 條第1 項前段、
第300 條、第301 條第1 項、第303 條第3 款，刑法第28條、第
277 條第1 項、第302 條第1 項、第47條第1 項前段、第41條第
1 項前段、第51條第5 款，刑法施行法第1 條之1 ，判決如主文
。
本案經檢察官鄧怡君到庭執行職務。
中    華    民    國    98    年    11    月    6     日
                  刑事第十六庭  法  官  林柏壽
以上正本係照原本作成。
如不服本判決應於收受判決後10日內向本院提出上訴書狀，並應
敘述具體理由。其未敘述上訴理由者，應於上訴期間屆滿後20日
內向本院補提理由書（均須按他造當事人之人數附繕本）「切勿
逕送上級法院」。
中    華    民    國    98    年    11    月    6     日
                                書記官  洪嘉慧
附錄本案論罪科刑法條：
刑法第277 條第1 項
傷害人之身體或健康者，處3 年以下有期徒刑、拘役或1 千元以
下罰金。
刑法第302 條第1 項
私行拘禁或以其他非法方法，剝奪人之行動自由者，處5 年以下
有期徒刑、拘役或3 百元以下罰金。


司法院資訊處製作；財團法人民間司法改革基金會備份。
